臺灣高等法院民事判決　　　　　　　　　99年度重訴字第12號
　　原　　　告　劉盈秀
　　訴訟代理人　劉明鏡律師
　　被　　　告　童秀枝
　　訴訟代理人　廖國訓律師
原告提起侵權行為刑事附帶民事損.
定移送，本院於民國100年1月.
    主  文
原告之訴駁回。
訴訟費用由原告負擔。
    事實及理由
一、原告主張：被繼承人劉石存於95年7月7日病危送醫急救，嗣
    於95年7月9日辦理出院返家後即死亡，其名下所有坐落台北
    市○○區○○段3小段197、202 地號土地及其上建物即門牌
    台北市○○區○○街175-4 號房屋（下稱台北房地）、坐落
    台中市○區○村段213-4 地號土地及其上建物即門牌台中市
    ○○區○○街135、135-1號房屋（下稱台中房地，與上開台
    北房地合稱系爭房地），應於劉石存死亡時由繼承人：配偶
    （被告）、子女即訴外人劉月裡、劉志雄、劉靜宜及原告共
    計5 人取得所有權，為公同共有，僅不得處分而已。又不動
    產真正所有權人之所有權，不因基於無效原因所為之移轉登
    記而失其存在，被告與其子劉志雄、媳林畇柔為謀奪劉石存
    財產，於劉石存95年7月7日病危昏迷時未取得其授權，擅持
    劉石存印章向戶政機關詐領印鑑證明，在劉石存死亡之95年
    7月21日、8月9 日將其名下所有之台北及台中房地，以夫妻
    贈與為由逕行辦理移轉登記予被告。被告上開冒偽事實，業
    經臺北地方法院以98 年度訴字第864號、本院98年度上訴字
    第4208號刑事判決認定在案，侵害伊因繼承取得系爭房地之
    公同共有權，爰依民法第759條、767條、修正後第828條第2
    項準用第821 條規定及侵權行為之法律關係，求為命被告應
    將台北房地、台中房地分別於95 年7月21日、95年8月9日所
    為所有權移轉登記塗銷之判決。
二、被告聲明：駁回原告之訴。係以：被繼承人劉石存就系爭房
    地之不動產移轉登記書、公契契約書上均有蓋章，亦委請其
    子劉志雄辦理移轉手續事宜，劉石存生前即有辦理夫妻贈與
    移轉所有權之意。原告僅為公同共有人之一，未得其他公同
    共有人同意單獨提起本件訴訟，為當事人不適格等語抗辯。
三、查本件原告主張：系爭房地乃被繼承人劉石存所遺財產，被
    告於劉石存死亡後將系爭房地辦理所有權移轉登記予自己，
    侵害原告及其他繼承人之公同共有權，爰訴請被告塗銷移轉
    登記以回復原狀云云。本件原告既主張自己為公同共有人，
    則參照民法修正第828 條第2項準用第821條之規定，得為全
    體共有人之利益，就系爭房地為本於所有權回復之請求，無
    被告所指原告單獨起訴為當事人不適格之問題。
四、兩造不爭執之事實：
  (一)劉石存因腦幹出血而昏迷，於95年7月7日早上7時27 分送至
    國泰綜合醫院急診就醫，嗣經該院於同日早上8 時10分發出
    病危通知單，住院期間意識仍深度昏迷並未回復意識，於95
    年7月9日因顱內出血、高血壓、心律不整、多種器官衰竭病
    危，血壓降低休克，由家屬辦理自動出院，同日在自宅逝世
    ，有國泰綜合醫院急診護理評估表、病危通知單、不施行心
    肺復甦術同意書、住院病人自動出院自願書、診斷證明書、
    國泰綜合醫院97年1月11日（97）管 歷字第51號函及病歷、
    護理記錄等件可稽（臺北地方法院檢察署96他字第9590號偵
    卷第4-8、183、184-207頁）， 並據證人劉靜宜、林畇葇、
    劉志雄證述一致（上開第9590號偵卷第173、174頁，刑案第
    一審卷第116頁），且為兩造所不爭執。
  (二)劉石存死亡，其繼承人為：配偶為童秀枝（被告），子女：
    養女劉盈秀（原告）及訴外人劉月裡、親生子女劉志雄、劉
    靜宜，共計5人，有戶籍謄本可按（本院附民卷第5-6頁），
    並為兩造所是認（本院卷第72、123頁反面）。
  (三)醫師巫世平於95年9月20 日並未親自檢驗劉石存之遺體，逕
    依劉志雄之陳述，開立其上記載「劉石存之死亡時間為95年
    9 月20日上午11時」不實事項之死亡證明書交予劉志雄，劉
    志雄再交由妻林畇葇持向戶政機關辦理劉石存之死亡登記、
    除戶登記等事項，業經本院刑事庭98年度上訴字第4208號判
    決以其犯有刑法第215 條業務上文書登載不實罪，處有期徒
    刑壹年，減為有期徒刑陸月，如易科罰金以新臺幣壹仟元折
    算壹日在案，業據證人巫世平承認明確（上開9590號偵卷第
    47-48 、127頁），並有該刑事判決在卷（本院附民卷第18-
    27頁）
  (四)劉石存之子劉志雄要求其妻林畇葇（原名林妍伶）於95 年7
    月7 日向臺北市信義區戶政事務所請領劉石存之印鑑證明，
    有印鑑證明申請書、臺北市信義區戶政事務所印鑑證明可佐
    （本院卷第92-93 頁，上開偵卷第12頁反面），並為證人林
    畇葇、劉志雄證述一致在卷（上開9590 號偵卷第44、174頁
    ，刑案第一審卷第57頁，本院卷第68頁）。
  (五)原登記於劉石存名下之台北房地於95年7月7日申報土地現值
    、台中房地於同年7 月12日申報土地現值；嗣就台北房地於
    95年7月18 日，台中房地則於同年8月8日提出土地登記申請
    書、贈與所有權移轉契約書、土地及建物所有權狀、戶籍謄
    本、印鑑證明、契約及土地增值稅繳款書暨贈與稅免稅證明
    書等文件，分別送至臺北市松山區地政事務所、臺中市中正
    地政事務所，以資辦理所有權移轉登記手續，其後均以夫妻
    贈與為原因，台北房地於95年7月21日、台中房地於同年8月
    9日分別辦妥所有權移轉登記於被告名下（詳如附件所載）
    ，有臺北市信義區戶政事務所印鑑證明、臺北市松山地政事
    務所97年1月9 日北市松地三字第09730047400號函及所附登
    記申請書、登記謄本、異動索引及異動清冊、臺中市中正地
    政事務所96年12月28日中正地所四字第0960019054號函、登
    記申請書及土地及建物登記謄本等在卷（上開9590號偵卷第
    95-116、138-164頁，本院卷第112-113頁）。
五、本件重要爭點在於：
  (一)劉石存生前是否與被告達成贈與系爭房地之債權、物權合意
    ？
  (二)劉石存生前是否委任其子劉志雄辦理系爭房地之所有權移轉
    登記手續？
  (三)劉志雄於劉石存死亡後始向地政事務所送件辦理系爭房地所
    有權移轉登記手續，是否合法有效？
  (四)原告請求被告塗銷系爭房地之所有權移轉登記，有無理由？
六、劉石存生前是否與被告達成贈與系爭房地之債權、物權合意
    ？
  (一)綜合下列證據足資認定劉石存生前已與被告達成贈與系爭房
    地之債權、物權合意：
    1.被告一再陳明：「95年的農曆過年時，劉石存有說過，我
      們二人在聊蓋廟的事情，劉石存就說要把台北嘉興街的房
      屋和臺中的房屋過戶給我，我就說隨你的意思」、「劉石
      存叫我拿身分證和印鑑給他」（上開第9590號偵卷第 174
      頁），「過年時我和他坐在那裡聊天，跟我在討論要蓋廟
      的事情，講完廟的事情後他說要把系爭房地過戶給我，我
      就說好，隨便你」、「大概是劉石存過世前3、4個月左右
      （把身分證和印章交給劉石存）」、「如何辦登記我沒有
      過問」、「是劉石存本身的意思要把不動產過戶到我名下
      ，他有問過我，我說隨他的意思，只要他喜歡就好」、「
      當時劉石存提到是否要建廟的事情，後來突然提起台北市
      ○○街和台中市○○街的房子說要過戶成我的名義…我回
      答說：好啊，隨便他」、「大約三個多月後，劉石存叫我
      身分證、印章交給他，說代書要來，後來我就把身分證、
      印章都交給劉石存，有看到劉石存把它放在他使用的那張
      桌子的抽屜」、「我拿身分證、印章給他，就是表示我同
      意去辦理過戶的所有事宜」、「我交給劉石存身分證、印
      章的時間大約是在之前的三個月前」等語明確（刑案第一
      審卷第26、115頁，刑案第二審卷第93頁，本院卷第64-65
      ）。
    2.證人即代書林秀恆於刑案偵查、第一審及本院結證：於95
      年6 月放暑假前，係劉石存叫劉志雄打電話通知伊去，伊
      書寫並備妥贈與過戶之相關文件：登記申請書、契約書、
      契稅申報書，到達劉石存信安街住處3 樓後，劉石存叫劉
      志雄從抽屜裡面拿出不動產權狀交給伊，才知道是臺北市
      ○○街1戶、另有台中市○○街2戶房地，劉石存明白表示
      要將上開房地辦理贈與過戶手續到劉志雄媽媽童秀枝的意
      思。劉石存之名字係由劉石存指示伊代簽，劉石存並當場
      拿出印章由伊代蓋，被告童秀枝之印章則係劉石存叫劉志
      雄拿出來的，惟因伊忙於照顧小孩、有事無法前往中部辦
      理過戶手續，不好意思不辦理台中房地、僅辦理台北房地
      之過戶手續，當時劉石存即要求伊教導劉志雄如何進行，
      並交待子劉志雄辦理系爭房地之過戶手續事宜，伊當時發
      現尚欠缺劉石存之印鑑證明及戶籍謄本，劉石存交待劉志
      雄去領取，伊尚說明需帶身分證、印章去領取，並將相關
      文件交給劉志雄以供辦理，且把欠缺的文件、要去何處及
      如何辦理等訊息寫在字條上。當時已經6月底，伊以為7月
      1日就會去辦，當時有跟劉石存說寫7月1 日，劉石存覆稱
      ：好。其後系爭房地之文件係由劉志雄自己送件辦理等情
      綦詳（臺北地方法院檢察署97年度偵字第3582號偵卷第5-
      7頁，刑案第一審卷第58-60頁，本院卷第37頁反面-38 頁
      ）。
    3.另一證人劉志雄於刑案中證述：「95年5、6月就有在講（
      台北及台中房地劉石存說要贈與給童秀枝）」、「我記得
      在95年6 月份我父親有找林秀恆代書到我家說要辦理過戶
      的事情，當時就有把權狀交給林秀恆代書拿回去寫，我父
      親有把印鑑交給林秀恆代書在贈與所有權移轉契約書、土
      地登記申請書上用印」云云（上開第9590號偵卷第171-
      172 頁）；於刑案第一審亦稱：「資料是代書寫的，是我
      父親叫代書來的，那些東西都是代書書寫的…我父親生前
      就有意把系爭房地送給我母親」、「（移轉契約書）是代
      書95 年6月份寫的」、「這是家裡事情，又不是外面交易
      ，沒有那麼急，而且我沒有想到我父親會突然發病」、「
      我是要回去拿存摺準備錢，抽屜打開就看到存摺和這個早
      就寫好的東西，自然反應就是趕快拿去辦」、「我沒有想
      到違法，這是我父親之前就已經交待的事情」、「房產部
      分是我父親生前贈與給我母親的」、「我是照我父親生前
      的意思做的…我認為這些文件是早就寫好的，只是還沒送
      件」等語在卷（刑案第一審卷第27、117- 119頁，第二審
      卷第43頁）。復於本院到庭詳細證陳：「印章有我媽的、
      我爸的，還有我的便章，這些章都是由代書在辦公桌上所
      蓋的」、「我父親在信安街52 號3樓他自己的小辦公室內
      跟我講的，當場跟我說要我去叫林代書來…我就打電話叫
      林代書請她來，電話中並沒有跟林代書說是為了哪裡的房
      地請她來，只有告訴她要辦理過戶。代書第一次來的時候
      ，是由我去應門，代書至3 樓我父親的小辦公桌，我、爸
      爸、代書3 人在場，媽媽可能是打個招呼就走…我爸叫我
      在他辦公桌右邊第二格的抽屜裡拿出他要的所有權狀就拿
      給代書，表示要辦理過戶的就是這些所有權狀記載的不動
      產…我確定代書有把所有權狀拿回去寫相關資料。第二次
      代書來，就是她把文件寫好送到我家，代書說台中的太遠
      了不方便送件，並說如果只送台北的她會不好意思，所以
      她把文件寫好交還給我，還寫了一張送件的流程貼在講義
      夾上」、「我印象記得是代書第一次來的時候，把相關人
      的印文都蓋妥，因為我父親的印章不會讓代書拿回去的，
      印章應該是我爸叫我在他辦公桌右邊第一格拿出來，有我
      媽的、我爸的、還有我的使章，這些章都是由代書在辦公
      桌上所蓋的」、「因為我覺得這是家裡的事，不是外面的
      交易，應該沒有那麼急，所以就拖拖拉拉，而那些代書備
      妥的文件都放在我爸爸右邊辦公桌第一格抽屜」、「台北
      及台中房地辦理過戶的都是我自己一人所為」云云（本院
      卷第67頁反面-68頁）。
    4.證人即劉石存之媳林畇葇於刑案第二審證稱：「我公公過
      世前，有提過要把名下不動產過戶給我婆婆」明確（刑案
      第二審卷第93頁）。
    5.再觀卷附系爭房地之土地登記申請書、土地贈與所有權移
      轉契約書、建築改良物贈與所有權移轉契約書等文件（上
      開第9590號偵卷第95-96、99-100、103-104、139-140、
      143-144、146-147頁），其上記載：「所有權移轉登記事
      由為贈與」、「權利人童秀枝、義務人劉石存」、「贈與
      人劉石存、受贈人童秀枝」等字樣，均足使人明瞭本件係
      贈與契約；而被告早已提出印章交付於劉石存處，表明同
      意辦理所有權移轉手續，上開文件上「童秀枝」印文即係
      被告交付印章所蓋之印文，業據被告當庭確認明確（本院
      卷第65頁反面）；再參上開文件乃代書林秀恆於95 年6月
      間備妥，詳如前陳，依上可見：贈與人劉石存有將後附不
      動產標示內容贈與受贈人之要約，受贈人被告亦有承諾受
      贈後附不動產標示內容之意思，雙方於95年6 月間針對以
      贈與為原因移轉系爭房地所有權之物權意思亦已達於合致
      。
    6.本院98年度上訴字第4208號刑事判決亦認定：劉石存生前
      於95年間有意將其所有台北及台中房地贈與妻子童秀枝，
      故央請代書林秀恆於95 年6月間某日至其住處辦理贈與之
      前揭房地所有權移轉登記事宜，林秀恆遂依劉石存之指示
      ，當場填寫土地登記申請書、贈與所有權移轉契約書、契
      稅及土地增值稅繳款書暨贈與稅免稅證明書等文件，及蓋
      用劉石存之印章，惟當時因欠缺劉石存之印鑑證明及戶籍
      謄本，且因其中一標的不在北部，林秀恆因另有事忙不便
      代為辦理過戶事宜……，而未完成前揭房地所有權移轉登
      記手續」等情，亦有上開刑事判決事實欄之記載可佐（本
      院重訴卷第2-3頁）。
    7.另斟酌：劉石存於95年之前，即有將其所有在信義區之房
      地以贈與為由，辦理所有權移轉登記予妻子即被告，相關
      過戶手續亦均係由代書林秀恆處理，業據被告陳明：「基
      隆路的房子1棟先登記送給我2層，後來又登記送給我2 層
      ；另有光復南路、臨江街口，也有送給我2 層房子，還有
      我現在住的信安街房子也是登記在我名下」等情（本院卷
      第66頁反面），核與證人林秀恆證述：「以前他有要贈與
      給他兒子，但我分析給他聽關於稅的問題，所以他都是贈
      與他太太」、「房子贈與給他太太…辦理過戶從到尾都是
      我處理」等語（上開第3582號偵卷第6 頁，刑案第一審卷
      第58頁），及原告於刑案中所陳：「87年我父親跟童秀枝
      結婚，87年至93年已經過了10幾棟房子給她了」云云（刑
      案第二審卷第94頁）均一致，應堪採信，而得見劉石存向
      有將其所有不動產贈與被告之例。
    8.綜上因認：劉石存生前於95年農曆過年期間自行向被告言
      詞表明贈與系爭房地之要約，被告於當場以言詞為承諾，
      雙方已達成贈與系爭房地之債權合意；嗣於同年6 月間，
      由劉石存覓找一向幫他辦理過戶事宜代書林秀恆備妥贈與
      系爭房地之相關文件，劉石存及被告均提出印章在文件上
      用印，亦足表明該2人達 成因贈與移轉系爭房地所有權之
      物權合意。
  (二)原告雖指摘：證人林秀恆先後證述內容矛盾，更與被告、另
    一證人劉志雄證陳之詞相異，可見證人林秀恆所謂於95 年6
    月間，將系爭房地贈與被告之說完全虛偽乙節。但查：
    1.就代書林秀恆至劉石存信安街住處，劉石存本欲委託辦理
      系爭房地辦理所有權移轉過戶手續，拿出印章由林秀恆蓋
      印，林秀恆無法親自辦理之原因，劉石存吩咐由劉志雄處
      理，林秀恆發現缺少之文件及如何處理之過程，互核在場
      之證人林秀恆及劉志雄就上開重要主旨一致，卷附之土地
      登記申請書、土地及建築改良物之贈與所有權移轉契約書
      、土地增值稅申報書、契稅申報書等文件（上開第9590號
      偵卷第100、103-104、143-147頁，本院卷第87-89頁）上
      之手寫部分為林秀恆之字跡，亦有證人林秀恆在證人結文
      、證人旅費單據上之筆跡可資對照（本院卷第41- 42頁）
      。上開證人林秀恆、劉志雄於原告在96年10月間提出刑事
      告訴時即已證述一致之基本梗概內容，惟衡之一般人記憶
      恆隨時間經過而模糊，是對於事件重要關聯部分有清晰記
      憶，對於枝微末節難免遺忘或記憶錯誤，是該2 證人於99
      年間至本院證述時已事隔4 年餘，難免就文件書寫地點、
      印章拿出等細節遺忘或記憶錯誤，惟綜合其他一切證據，
      仍足認定系爭房地辦理所有權移轉過戶手續之文件均係在
      95年6月間作成。
    2.原告雖指摘：本件贈與契約書上之日期為95年7月1日外，
      其餘文件上均係劉石存於95年7月7日昏迷後所申請及取得
      之文件，如土地增值稅及契稅申報文件上記載95年7月7日
      為填報日期（本院卷第87- 88頁），可見本件贈與情節均
      虛偽云云。惟斟酌台中土地之贈與所有權移轉契約書（上
      開第9590 號偵卷第100頁）係以打字方式載明「玖拾伍年
      柒月壹日」，衡情非得隨意為之；其餘贈與所有權之移轉
      契約書（上開第9590號偵卷第104、 144、147頁）則均以
      手寫載明「95年7月1日」；另參以夫妻贈與稅申報申報書
      及所附之委任書（本院卷第102 、107、109頁），日期亦
      記載為95年7月1日，應足認定劉石存與被告間之系爭房地
      所有權移轉文件應係代書林秀恆於95年7月1日前所備妥，
      預慮劉志雄實際辦理日期而填寫為95年7月1日者。至於台
      北房地之土地增值稅、契稅申報書上雖記載填報日期為95
      年7月7日（本院卷第87-88 頁），要僅表明稅務上之申報
      日期，仍無足推翻劉石存與被告於95年6 月間已達成移轉
      系爭房地所有權之物權合意事實。
七、劉石存生前是否委任其子劉志雄辦理系爭房地之所有權移轉
    登記手續？
  (一)查劉石存自86、87年間起，一向將不動產所有權移轉過戶手
    續委託代書林秀恆辦理，每次均係電話通知代書林秀恆，再
    由林秀恆備妥相關文件到劉石存住處，劉石存交付印章予代
    書林秀恆代蓋印章。迨至95年6 月間，就系爭台北及台中房
    地之贈與其妻之所有權移轉登記過戶手續，亦依前例欲委請
    林秀恆辦理，林秀恆於95年6 月底書寫備妥相關文件並當面
    確認劉石存有贈與其妻之意思，惟因其有事無法前往中部辦
    理過戶手續，劉石存因而交待其子劉志雄辦理相關過戶手續
    事宜。當時劉石存清楚地表達要求劉志雄辦理過戶手續的意
    思，否則不會告知林秀恆：「志雄如果不會，你要教他」等
    語，因為劉家有不少不動產，希望劉志雄在這方面能力強一
    些。為免遺漏，林秀恆當場即對劉石存說：「我把整個文件
    上的印章都蓋好，免得劉志雄會有遺漏，劉石存即對劉志雄
    說：你也去把你的印章拿來，所以林秀恆亦在現場將代理人
    劉志雄印文都蓋好等情，已經證人林秀恆多次證述一致（上
    開第3582號偵卷第5-6頁，本院卷第38-39頁）。
  (二)另依證人劉志雄證稱：「代書手記文件寫好交還給我，還寫
    了一張送件的流程貼在講義夾上，我爸也在場，還問說如果
    不會怎麼辦，所以我爸還跟代書說要她教我」、「拿我的便
    章的意思，是因為我要當受託人，我爸爸委託我去辦理過戶
    ，我父母都知道這些事情大部分都是我辦理，而且跑銀行也
    是我去辦理的」、「是爸爸在作主，爸爸指示我去辦理」等
    語明確（本院卷第67頁反面）。
  (三)再參系爭房地之土地登記申請書、土地增值稅及契稅申報書
    、贈與稅案件委任書上，均已表明委託劉志雄代理之字樣，
    並有劉志雄印文可按（上開第9590號偵卷第95-96、139-140
    頁，本院卷第109、112-114）。
  (四)綜上足認：劉石存於死亡前之95年6 月間，因原欲委託之代
    書林秀恆無法辦理，遂將贈與系爭房地之所有權移轉登記過
    戶手續事宜委任其子劉志雄辦理。
  (五)被告就有關系爭房地移轉所有權過戶手續之辦理過程並不知
    道，劉石存或劉志雄均未告知伊，業據其陳明在卷（本院卷
    第65頁），核與證人劉志雄證稱：「爸爸指示我去辦理，我
    沒有跟媽媽講」云云相符（本院卷第67頁反面），而得認定
    被告於事前並無同意委任劉志雄辦理所有權移轉過戶之事宜
    ，然斟酌被告自承：相關房屋稅及地價稅單寄來時，才知道
    系爭房地過戶到其名下之事，是劉石存叫兒子劉志雄在辦云
    云（本院卷第65頁正反面），並未否認劉志雄代為辦理過戶
    手續之效力以觀，可見被告於事後承認劉志雄代理辦理系爭
    房地所有權之過戶行為，則依民法第170條第1項反面解釋，
    劉志雄代為辦理所有權過戶手續之行為對於被告仍生效，附
    此說明。
八、劉志雄於劉石存死亡後始向地政事務所送件辦理系爭房地所
    有權移轉登記手續，是否合法有效？
  (一)按民法第550 條但書規定，委任關係因委任事務之性質，並
    不因當事人一方死亡而消滅；且參土地登記規則第102條第1
    項規定：「土地權利移轉、設定，依法須申報土地移轉現值
    者，於申報土地移轉現值後，如登記義務人於申請登記前死
    亡時，得僅由權利人敘明理由，檢附載有義務人死亡記事之
    戶籍謄本及其他有關之證明文件，單獨申請登記」，亦可得
    見：受任人倘係基於委任人生前之授權代為辦理登記，登記
    義務人於申報土地移轉現值後、土地申請登記前死亡者，因
    形式上自申報移轉現值，即可觀知義務人有移轉之意，故在
    土地登記實務上，得僅由權利人敘明理由檢附義務人死亡之
    證明文件，單獨申請登記，此處顯示：當登記與申請移轉之
    真實狀態相符合，土地申請登記並未違背義務人之本意，仍
    得由權利人單獨為之之精神。斟酌不動產申請登記事宜依一
    般常情，非一時半刻即得辦妥，甚且必須花費相當時日，則
    代理人因辦理登記委任事務之性質，自不因委任人於辦竣登
    記前死亡而告消滅，故受任人代理委任人完成之登記行為並
    非無權代理（最高法院98年度台上字第538號判決可供 參考
    ）。
  (二)承上開說明，劉石存生前與被告達成贈與系爭房地所有權之
    債權及物權合意，自行就系爭房地為處分，並於生前委任其
    子劉志雄代為辦理系爭房地所有權之移轉登記手續，由於辦
    理過戶手續之委任事務性質，委任關係不因劉石存死亡而消
    滅，故代理人劉志雄代理劉石存於95年7月7日（劉石存昏迷
    時）就台北房地申報土地移轉現值、於95年7 月12日（劉石
    存死亡後）就台中房地申報土地移轉現值， 並分別於95年7
    月18日、同年8月8日始分別將相關文件交該管地政事務所送
    件，其後至95年7月21日、同年8月9 日辦妥系爭房地之所有
    權移轉登記予被告，均基於劉石存生前之委任意旨而為之，
    則依民法第550條但書規定，應屬合法有效。
九、原告所為請求被告塗銷系爭房地之所有權移轉登記，有無理
    由？
    依上所陳，劉石存於生前已與被告達成贈與系爭房地所有權
    之債權及物權合意，自行就系爭房地為贈與被告之處分，則
    系爭房地於劉石存死亡時非屬遺產之範圍，是原告主張：其
    因繼承而對系爭房地之公同共有權，應非可採，故原告進而
    以系爭房地基於贈與辦理所有權移轉登記予被告，係侵害伊
    之公同共有權，爰依民法第759條、767條、修正後第828 條
    第2項準用第821條規定及侵權行為之法律關係，請求被告將
    台北房地於95年7月21日、台中房地於95 年8月9日辦妥之所
    有權移轉登記予以塗銷，為無理由，應予駁回。
十、末按刑事訴訟法第504 條所謂應以刑事判決所認定之事實為
    據者，係指附帶民事訴訟之判決而言，如附帶民事訴訟經移
    送於民事庭後，即為獨立民事訴訟，其裁判不受刑事判決認
    定事實之拘束；又刑事判決所為事實之認定，於獨立民事訴
    訟之裁判時，本不受其拘束，原審斟酌全辯論意旨及調查證
    據之結果，依自由心證，與為刑事判決相異之認定，不得謂
    為違法，最高法院48年台上字 第713號及41年台上字第1307
    號判例分別著有明文。查本件原告於刑事訴訟第二審程序辯
    論終結前提起附帶民事訴訟，其後經本院刑事庭裁定移送至
    民事庭，已為獨立之民事訴訟。本件刑事第二審判決亦認定
    ：劉石存於生前即有將系爭房地贈與妻子即被告之意，並於
    95年6 月間央請代書林秀恆填寫相關文件及蓋用劉石存之印
    文，僅因故而未完成所有權移轉登記手續等情（本院卷第2-
    3頁）， 而與本件判決綜合一切證據認定之事實相同。僅該
    刑事判決採取「權利主體因死亡而生前授權關係當然歸於消
    滅，不得再以授權人之名義為法律行為」之法律見解，未詳
    酌民法第550 條但書規定，因而判決被告與劉志雄、林畇葇
    共同使公務員登記不實罪，惟本件係獨立民事訴訟，本院不
    受其拘束，並已詳述全辯論意旨及調查證據之結果如前，自
    不受前開刑事判決之拘束，併此敘明。
十一、本件結論已臻明確，兩造其餘攻防及舉證核與結論不生影
      響，爰不再一一論述。
十二、據上論結：本件原告之訴為無理由，依民事訴訟法第78條
      ，判決如主文。
中    華    民    國  100    年    1    月     26     日
                    民事第一庭
                      審判長法  官  張耀彩
                            法  官  盧彥如
                            法  官  林金吾
正本係照原本作成。
如不服本判決，應於收受送達後20日內向本院提出上訴書狀，其
未表明上訴理由者，應於提出上訴後20日內向本院補提理由書狀
（均須按他造當事人之人數附繕本）上訴時應提出委任律師或具
有律師資格之人之委任狀；委任有律師資格者，另應附具律師資
格證書及釋明委任人與受任人有民事訴訟法第466條之1第1項但
書或第2項（詳附註）所定關係之釋明文書影本。
如委任律師提起上訴者，應一併繳納上訴審裁判費。
中    華    民    國   100    年    1     月    26    日
                             書記官  張淑芳
附註：
民事訴訟法第466條之1（第1項、第2項）：
對於第二審判決上訴，上訴人應委任律師為訴訟代理人。但上訴
人或其他法定代理人具有律師資格者，不在此限。
上訴人之配偶、三親等內之血親、二親等內之姻親，或上訴人為
法人、中央或地方機關時，其所屬專任人員具有律師資格並經法
院認為適當者，亦得為第三審訴訟代理人。
附件
事項        申報土地      地政事務所       辦妥所有權移轉
            移轉現值      之收件時間       登記之時間
台北房地    95.7.7         95.7.18           95.7.21
台中房地    95.7.12        95.8.8            95.8.9